臺灣宜蘭地方法院刑事判決　　　　　　　 94年度易字第252號
公　訴　人　臺灣宜蘭地方法院檢察署檢察官
被　　　告　丁○○
上列被告因詐欺取財等案件，經檢察官提起公訴（92年度偵字第
2946號）及當庭擴張犯罪事實，本院判決如下：
    主  文
丁○○行使偽造私文書，足以生損害於他人，處有期徒刑壹年。
    事實及理由
一、構成犯罪事實：
    丁○○於民國90年6月10日擔任會首邀集合會，連會首共55
    會，會期自90年6月10日起至94年12月10止，每會金額新台
    幣（下同）10,000元，每月1期，每期於每月10日13時，在
    宜蘭縣壯圍鄉○○村○○路○段261巷15號丁○○住處開標，
    每次開標均以3000元為得標金額，並採內標制（下稱本件合
    會），開標方式由會員填寫姓名及投標金額之標單後，分別
    置於桌上，再由丁○○以湯匙柄朝上在桌子轉圈，以湯匙柄
    所指標單為得標者，而丙○○參加本件合會2會，1會以自己
    名義參加，另1會則以其姐李秀惠名義參加。詎丁○○因經
    濟困窘，見丙○○未居住宜蘭縣境內，無法親自到場參與競
    標，竟基於意圖為自己不法之所有，為遂行詐欺取財之目的
    ，乃於92年3月10日（即第22會），冒用丙○○名義，偽造
    「丙○○」之署押、3000元標金之標單，持以行使參與競標
    ，而順利得標，並向其他會員謊稱上開不實開標結果，另撥
    打電話向丙○○謊稱係其他會員得標，致使丙○○、甲○○
    、乙○及其他合會會員陷於錯誤，而給付會款438,000元，
    足以生損害於丙○○、甲○○、乙○及其他合會會員。嗣本
    件合會於92年8月10日無法繼續進行而停標，甲○○、乙○
    始知受騙。
二、認定犯罪事實所憑之證據及理由
（一）被告丁○○不爭執事項及其佐證證據：
   1、不爭執事項：（見92年度偵字第2946號卷一第96頁；本院
      卷第32頁至第33頁、第55頁至第56頁）
    (1)被告有於90年6月10日擔任會首邀集本件合會，並以上開
      金額、方式競標。
    (2)丙○○確有參加本件合會2會，1會以自己名義參加，另l
      會以其姐李秀惠名義參加，李秀惠部分仍屬活會。
    (3)被告有於本件合會第22會，以丙○○名義填寫標單參與競
      標並得標，嗣向其他合會會員收取會款。
    (4)本件合會至第27會即無法繼續進行而停標。
  2、佐證之證據：
    (1)證人甲○○於92年12月19日、93年1月27日偵查中之證詞
      （見92年度偵字第2946號卷一第42至45頁、第63頁）。
    (2)證人乙○於92年12月19日偵查中之證詞（見92年度偵字第
      2946號卷一第42頁）。
    (3)合會會單影本1紙（見92年度發查字第515號卷第12頁）。
（二）被告辯解要旨：
      被告矢口否認有何行使偽造私文書、詐欺取財之犯行，辯
      稱：丙○○的會是她同意借我標的等語。
（三）本件爭執要點：丙○○於92年3月10日，有無授權被告以
      其名義標取合會金？
（四）本院之判斷：
   1、證人丙○○於94年5月24日偵查中證述：我有參加被告於9
      0年6月邀集的合會，是以我自己及我姐姐李秀惠名義參加
      ，每會金額10,000元，採內標制，每次都是標3,000元，
      我有打電話給被告說要標會，但被告都跟我講被人家以3,
      000元標走了，我沒有標到，我2會都是活會，所以每月都
      匯24,000元至被告帳戶，而其中10,000元是我參加被告另
      1合會死會的會款，我到92年7月份仍繼續匯款至被告帳戶
      等語（見92年度偵字第2946號卷第82頁至第83頁）；於本
      院審理中證述：本件合會我參加2會，其中1會是我姐姐李
      秀惠的名義，都是活會。我人在新竹，都是用打電話方式
      委託被告標會，本件合會從一開始我就想要標，但都標不
      到，被告會打電話告訴我別人標走了。我沒有借被告標會
      ，也沒有接到被告打電話向我借會。我每個月都固定匯24
      ,000 元到被告的帳戶，匯到92年7月份，而其中10,000元
      是另1死會會款，14,000元是本件合會活會會款等語（見
      本院卷第53頁至第54頁）。佐以證人丙○○於92年4月11
      日、92年5月12日、92年6月12日、92年7月11日，仍分別
      匯款24,000元至被告帳戶，其中14,000元均係丙○○參加
      本件合會2會之活會會款，此有存款明細影本4紙在卷可憑
      （見92年度偵字第2946號卷第59頁至第60頁；本院卷第63
      頁），足見丙○○對被告於92年3月10日既冒用其名義標
      取合會金乙事毫不知情，始於上開期間仍如數繳納活會會
      款，其證詞堪以採信。可證丙○○於92年3月10日，並未
      授權被告以其名義標取合會金，且被告尚撥打電話向丙○○謊稱該期係由他人得標。被告仍辯稱：丙○○有同意借
      我標取合會金等語，顯然不足採信。
   2、又證人甲○○、乙○於92年12月19日偵查中均證述：本件
      合會僅標到第26會，連會首是27會等語（見92年度偵字第
      2946號卷第42頁），復觀之被告係於第22會冒用丙○○名
      義標取合會金，而本件合會僅繼續進行至第26會，於第27
      會即停標，相隔僅4個月，足見被告於92年3月10日冒用丙○○名義標取合會金時，經濟狀況已陷入困窘，其具有為
      自己不法所有之意圖甚明。
   3、再按刑法第339條第1項明定詐欺取財罪之成立除主觀上意
      圖為自己或第三人不法之所有外，客觀上須以詐術使人將
      本人或第三人之物交付，始足當之，性質上為對個別財產
      之犯罪，其財物之交付或權利移轉本身，已足使被害人對
      於該財物或權利喪失使用、收益或處分之權能，縱行為人
      曾給付相當或更高之對價，仍無礙於詐欺罪之成立，至被
      害人全體之財產有無減少，在所不問。查合會契約雖有認
      為不論何人得標，會首對於已領取會款之會員（即一般所
      謂死會），均得請求給付該次應繳會款（即死會會款），
      是以縱有冒標之情形，其詐標之對象應僅限於尚未得標之
      會員（即一般所稱活會會員）。惟依民法第709條之5明定
      ：「首期合會金不經投標，由會首取得，其餘各期由得標
      會員取得。」、第709條之9第1項前段明定：「因會首破
      產、逃匿或有其他事由致合會不能繼續進行時，會首及已
      得標會員應給付之各期會款，應於每屆標會期日平均交付
      於未得標之會員。」由上開規定，可知每期標會（首期除
      外）所收取之合會金應屬於得標會員所有，會首僅係代得
      標會員收取會款，且死會會員對於未得標之活會會員，如
      遇會首破產、逃匿或有其他事由致合會不能繼續進行時，
      仍負有平均交付死會會款予活會會員之義務。是以會首如
      有冒標情形，並據以向已得標之會員收取會款，縱已得標
      會員前曾標取會款取得對價，惟其仍因此喪失對該死會會
      款之使用、收益及處分之權能，而蒙受財產上之損害，況
      如死會會員知悉會首有冒標情形，衡情亦不會交付會款，
      故就此部分仍應成立詐欺取財罪。又被告既冒用丙○○名
      義標會，本身既為施用詐術之人，自非本件詐欺取財之對
      象，是丙○○、甲○○、乙○及其他活會、死會會員，於
      被告冒用丙○○名義得標後，給付之會款共計438,000元
      （計算式：〈10,000-0000〉×34＋10,000×20＝438,000
      ）。公訴人誤認本件合會詐欺取財之對象僅限於活會會員
      ，容有未洽，併此敘明。
   4、綜上證據，足認被告基於意圖為自己不法之所有，於上開
      時、地，施用詐術，並以偽造上開標單，持以行使競標之
      方法，遂行詐欺取財之目的，復向丙○○謊稱不實之開標
      結果，致使丙○○、甲○○、乙○及其他合會會員陷於錯
      誤，而給付會款438,000元，足以生損害於丙○○、甲○○、乙○及其他合會會員。
三、論罪科刑之理由：
（一）按合會之標單，通常僅填寫一定之金額及姓名，如單從記
      載內容上之形式觀之，殊無法瞭解其為何種用意之證明，
      而必須依據習慣或特約，始足以表示該一定之金額即為標
      取會款之利息，該姓名即標取會款之會員，故偽造該標單
      應認為係偽造刑法第220條第1項之準私文書。故被告丁○○所為，係犯刑法第339條第1項詐欺取財罪、第216條、
      第210條之行使偽造私文書罪。
（二）被告偽造「丙○○」署押之行為，係偽造私文書之階段行
      為，偽造後復持以行使，偽造私文書之低度行為應為行使
      之高度行為所吸收，均不另論罪。
（三）被告同一次之詐欺取財行為，同時向本件合會會員詐取會
      款，係以一行為觸犯數個相同之詐欺取財罪名，為同種想
      像競合犯，依刑法第55條前段規定，應從一重處斷。
（四）被告行使偽造私文書之目的在於詐欺取財，所犯行使偽造
      私文書罪與詐欺取財罪間，有方法與目的之牽連關係，依
      刑法第55條後段規定，應從較重之行使偽造私文書罪論處
      。
（五）審酌被告無犯罪前科，此有台灣高等法院被告前案紀錄表
      1份在卷可參，素行良好，惟被告為取得金錢供自己使用
      ，竟利用與被害人間之情誼及信賴關係，詐得合會金438,
      000元，且迄今未能全部賠償被害人所受損害，復於犯罪
      後否認犯行，態度不佳等一切情狀，量處如主文所示之刑
      。
（六）被告偽造署押之標單，並未扣案，且無證據可證明該標單
      尚存在，未免將來執行發生困難，爰不併予宣告沒收，附
      此敘明。
四、適用法律依據：
（一）程序法方面：刑事訴訟法第299條第1項前段。
（二）實體法方面：刑法第339條第1項、第216條、第210條、第
      55條，罰金罰鍰提高標準條例第1條前段。
本案經檢察官吳宇青到庭執行職務。
中　　華　　民　　國　　94　　年　　12　　月　　27　　日
                  刑事第二庭     審判長法  官　林明山
                                       法  官  林楨森
                                       法  官  蘇錦秀
以上正本證明與原本無異。
如不服本判決，應於判決送達後10日內向本院提出上訴狀（應抄
附繕本）。告訴人或被害人如對於本判決不服者，應具備理由請
求檢察官上訴，其上訴期間之計算係以檢察官收受判決正本之日
期為準。
                                       書記官　陳蒼仁
中　　華　　民　　國　　95　　年　　 1　　月　 　2　　日
附錄本案論罪科刑法條
★刑法第339條第1項：
意圖為自己或第三人不法之所有，以詐術使人將本人或第三人之
物交付者，處5年以下有期徒刑、拘役或科或併科1,000元以下罰
金。
★刑法第210條：
偽造、變造私文書，足以生損害於公眾或他人者，處五年以下有
期徒刑。
★刑法第216條：
行使第210條至第215條之文書者，依偽造、變造文書或登載不實
事項或使登載不實事項之規定處斷。
